臺灣嘉義地方法院刑事判決　　　　　九十六年度易字第二七號
公　訴　人　臺灣嘉義地方法院檢察署檢察官
被　　　告　乙○○
上列被告因詐欺案件，經檢察官提起公訴（九十五年度偵續一字
第九號），本院判決如下：
    主  文
乙○○犯詐欺取財罪，累犯，處有期徒刑捌月，減為有期徒刑肆
月，如易科罰金，以銀元參佰元折算壹日。
    事  實
一、乙○○於民國八十八年間，因賭博案件經本院八十八年度朴
    簡字第八一號刑事簡易判決，判處有期徒刑六月，如易科罰
    金以銀元三百元折算一日，於八十八年十二月十七日確定，
    於八十九年一月十七日易科罰金執行完畢，猶不知悔改，於
　　九十三年一月間，明知其財務狀況欠佳，對外已積欠新臺幣
  　（下同）二千餘萬元，其支票帳戶亦於九十二年十一月間遭
    銀行拒絕往來，已無能力清償債務，且明知其姻親康建昌並
    無資力，經濟狀況亦不佳，竟意圖為自己不法之所有，基於
    詐欺取財之犯意，在甲○○位於嘉義市○區○○路一九四號
    住處，對甲○○佯稱因其參與經營雛雞種豬等養殖事業之「
    高明農畜股份有限公司」（下稱高明公司），需要資金週轉
    ，該公司出售豬隻收入頗豐，近日內即能以所得款項清償，
    康建昌為該公司客戶，債信正常等語，而持康建昌所開立、
    發票日在借款時間二至三個月後如附表所示之遠期支票二紙
    以為借款之清償及擔保（發票人、付款人、票面金額、發票
    日及支票號碼均如附表所示），致甲○○陷於錯誤，誤認乙
    ○○能確保支票兌現，而交付與票面金額相同之借款合計四
    十二萬四千元。詎甲○○於九十三年三月二十一日提示前開
    支票遭退票，始知康建昌支票帳戶早於同年月二日已經銀行
    拒絕往來，甲○○索償無門，始知受騙。
二、案經甲○○訴請臺灣嘉義地方法院檢察署檢察官偵查後起訴
    。
    理  由
一、按被告以外之人於審判外之陳述，經當事人於審判程序同意
    作為證據，法院審酌該言詞陳述或書面陳述作成時之情況，
    認為適當者，亦得為證據。當事人、代理人或辯護人於法院
    調查證據時，知有第一百五十九條第一項不得為證據之情形
    ，而未於言詞辯論終結前聲明異議，視為有前項之同意，刑
    事訴訟法第一百五十九條之五定有明文。查本件認定事實所
    引用之書證影本，被告於本院行準備程序時表示同意調查，
    且經本院於審理時逐一提示予被告表示意見，而被告亦未於
    言詞辯論終結前聲明異議。本院審酌採納上開證據，無礙被
    告於程序上之彈劾詰問權利，認具證據能力，合先敘明。
二、訊據被告乙○○固坦承其曾於前揭時地向甲○○借款合計四
    十二萬四千元，並交付康建昌所簽發如附表所示之支票二紙
    以為借款之清償擔保，嗣如附表所示支票於九十三年三月二
    十一日遭退票，康建昌支票帳戶早於同年月二日被銀行拒絕
    往來等情，惟矢口否認有何詐欺犯行，辯稱：本件借款時，
    其財務狀況雖不佳，惟當時以為仍可透過借款週轉持續經營
    養殖事業，且康建昌之支票於九十三年一月間，信用尚屬正
    常，事後才遭銀行拒絕往來，其借款當時並無詐欺犯意云云
    。經查：
  (一)前揭事實已經證人即告訴人甲○○於本院審理時證述明確，
    並有支票影本，退票理由單影本，被告票據信用查詢明細紀
    錄，康建昌票據信用查詢明細紀錄（以上見臺灣嘉義地方法
    院檢察署九十三年度發查字第一一六三號卷第六頁至第一八
    頁），康建昌嘉義市第一信用合作社支票存款帳戶開戶申請
    書、支票存款往來約定書、印鑑卡（見同上卷第四二頁至第
    四六頁），及被告支票帳戶拒絕往來資料（見臺灣嘉義地方
    法院檢察署九十三年度發查他字第二０號卷第二二頁至第二
    五頁）等件影本在卷可憑。
  (二)被告雖以前詞為辯，惟被告於本院審理時已自承本件借款當
    時，在外已積欠二千多萬元無力償還等語，且依前開被告票
    據信用查詢明細紀錄所示，被告支票帳戶已於九十二年十一
    月七日經銀行拒絕往來，足見被告於本件借款時，已無清償
    債務之能力；且經核高明公司之支票存款帳戶，於九十二年
    十二月三十一日其往來結餘僅九百九十四元，於九十三年一
    月三十日其往來結餘僅七百四十二元，有該公司支票帳戶交
    易明細在卷可憑（見臺灣嘉義地方法院檢察署九十三年度發
    查他字第二０號卷第七二頁、第七三頁），準此，難認被告
    借款當時，依該公司之收入結餘足敷清償被告債務，遑論該
    公司之負責人為陳辜明，並非被告，有合作金庫銀行朴子分
    行九十四年五月十二日合金朴營字第０九四０００二二七二
    號函可憑（見同上卷第六七頁），且經被告敘明在卷，被告
    是否有權動用該公司結餘為己清償債務，亦非無疑，被告所
    辯高明公司收入頗豐，可以所得款項清償云云，並非可採。
  (三)至被告另以康建昌之支票於九十三年一月間，信用尚屬正常
    ，事後才遭銀行拒絕往來云云，辯稱其於借款當時並無詐欺
    犯意云云。惟查康建昌係被告之夫顏宏鎰之表弟，與被告間
    為姻親關係，且康建昌之戶籍設於顏宏鎰戶內，與被告同一
    戶籍地址等情，業經被告自承在卷，並有戶籍謄本在卷可憑
    （見本院卷第七二頁），可見被告與康建昌間應有相當情誼
    關係；而康建昌於嘉義市第一信用合作社所開立之支票帳戶
    ，係於九十三年一月十五日獲准開戶，於同年三月二日即遭
    拒絕往來，所簽發之支票均遭退票等情，有前開康建昌票據
    信用查詢明細紀錄、支票存款帳戶開戶申請書及支票存款往
    來約定書等件可稽，再參酌康建昌之入出境紀錄（見本院卷
    第七三頁），其最近一次出入境日期為九十二年十二月二日
    入境，九十三年二月十日出境，是康建昌入境不久即開立支
    票帳戶，簽發支票後旋即出境未回，其支票又遭拒絕往來、
    退票，其支票自始即乏信用擔保功能而無法兌現甚明，以被
    告與康建昌間之情誼關係，被告對此諉為不知，其辯是否可
    採，已非無疑，況被告於偵查中自稱康建昌欠其一百多萬元
    ，開六、七張支票予其調現等語（見臺灣嘉義地方法院九十
    五年度偵續一字第九號卷第二六頁），依其所述，被告既因
    康建昌積欠一百多萬元而持有康建昌支票，衡情，被告對康
    建昌經濟信用欠佳之情形應有瞭解，前揭所辯已不可信，復
    參酌被告於本院審理時自承本件借款當時，為讓資金順利週
    轉，曾向甲○○謊稱康建昌支票為其經營高明公司之往來客
    票等語，被告既明知康建昌支票實際上已難兌現，竟向告訴
    人謊稱康建昌支票為公司往來客票，致告訴人陷於錯誤，誤
    信支票有兌現可能而將借款交付，本件事證明確，被告犯行
    堪以認定，應依法論科。
三、按行為後法律有變更者，適用行為時之法律。但行為後之法
    律有利於行為人者，適用最有利於行為人之法律，此為刑法
    第二條第一項揭示之法律變更從舊從輕原則，規範目的在於
    避免惡化行為人法律地位，致其受行為時無法預見之刑罰處
    罰，故該條文「法律」之解釋限於「刑罰法律」（釋字第一
    ○三號解釋、最高法院五十一年台非字第七六號判例意旨可
    供參照），循此意旨，則該條文之「變更」當限於「影響整
    體刑罰權規範內容利或不利」之變更，始合其規範目的。查
    被告行為後，刑法已於民國九十四年一月七日修正，於同年
    二月二日公布，並自九十五年七月一日施行，本件被告犯行
    應適用之新、舊法比較如下：
  (一)關於罰金刑貨幣單位由銀元修正為新臺幣之法律適用，九十
    五年七月一日修正公布施行之刑法施行法第一條之一增訂「
    （第一項）中華民國九十四年一月七日刑法修正施行後，刑
    法分則編所定罰金之貨幣單位為新臺幣。（第二項）九十四
    年一月七日刑法修正時，刑法分則編未修正之條文定有罰金
    者，自九十四年一月七日刑法修正施行後，就其所定數額提
    高為三十倍。但七十二年六月二十六日至九十四年一月七日
    新增或修正之條文，就其所定數額提高為三倍。」，經查，
    刑法第三百三十九條第一項自七十二年六月二十六日（即罰
    金罰鍰提高標準條例修正公布日）迄今未修正，其罰金之法
    定刑為「一千元」（貨幣單位為「銀元」），再依罰金罰鍰
    提高標準條例第一條前段規定罰金刑提高十倍為「銀元一萬
    元」，依現行法規所定貨幣單位折算新臺幣條例規定折算為
    「新臺幣三萬元」；又於刑法施行法第一條之一施行日（即
    九十五年七月一日）後，刑法分則所定罰金之貨幣單位改為
    「新臺幣」，就其所定數額提高為三十倍，亦為「新臺幣三
    萬元」，是刑法施行法第一條之一施行後，罰金刑貨幣單位
    雖有「新臺幣」之更異，惟適用結果之罰金額度則無二致，
    就罰金法定刑之「刑罰權規範內容」並無利或不利之變更，
    自不生新舊法之比較問題，惟應適用具特別法性質之刑法施
    行法第一條之一規定。
  (二)被告行為後，刑法第三十三條第五款關於「罰金：一元以上
    」之規定，修正公布為「罰金：新臺幣一千元以上，以百元
    計算之」，刑法法定本刑中列有罰金刑者，其法定最低度罰
    金刑因之提高，涉及科刑規範變更，自有新舊法比較必要，
    比較結果，以被告行為時即修正前規定有利於行為人，應適
    用修正前刑法第三十三條第五款規定，定其罰金部分之法定
    刑。
  (三)又刑法「罰金刑加減」規定，將舊法「僅加減其最高度」規
    定（修正前刑法第六十八條），改為「最高度及最低度同加
    減之」（修正後刑法第六十七條），罰金法定刑之加減範圍
    變更，屬刑罰權科刑規範變更，自有新舊法比較必要，經比
    較結果，於有加重事由時，舊法最低度刑未同加，對被告較
    為有利；於有減輕事由時，新法最低度刑同減之，對被告較
    為有利。
  (四)再被告行為時之刑法第四十一條第一項前段規定：「犯最重
    本刑為五年以下有期徒刑以下之刑之罪，而受六個月以下有
    期徒刑或拘役之宣告，因身體、教育、職業、家庭之關係或
    其他正當事由，執行顯有困難者，得以一元以上三元以下折
    算一日，易科罰金。」，依被告行為時之易科罰金折算標準
    即修正前罰金罰鍰提高標準條例第二條（現已刪除）規定，
    就其原定數額提高為一百倍折算一日，則本件被告行為時之
    易科罰金折算標準，應以銀元一百元以上三百元以下折算一
    日，再經折算為新臺幣後，為新臺幣三百元以上九百元以下
    折算為一日。惟依前述，被告行為後刑法業已修正施行，修
    正後刑法第四十一條第一項前段規定：「犯最重本刑為五年
    以下有期徒刑以下之刑之罪，而受六個月以下有期徒刑或拘
    役之宣告者，得以新臺幣一千元、二千元或三千元折算一日
    ，易科罰金。」，是易科罰金之折算標準至少為新臺幣一千
    元折算一日。比較被告行為時及刑法修正後之易科罰金折算
    標準，行為時之折算標準顯較修正後為低，較有利於被告，
    自應適用修正前刑法第四十一條第一項前段及廢止前罰金罰
    鍰提高標準條例第二條規定，定其折算標準。
  (五)經綜合罪刑比較結果，以適用被告行為時即舊法較有利於被
    告，基於一體適用法律之法則，自應適用修正前刑法第三十
    三條第五款、第六十八條、第四十一條第一項前段及廢止前
    罰金罰鍰提高標準條例第二條之規定，諭知以銀元三百元折
    算一日為易科罰金之折算標準。
  (六)被告前因賭博案件經本院八十八年度朴簡字第八一號刑事簡
    易判決，判處有期徒刑六月，如易科罰金以銀元三百元折算
    一日，於八十八年十二月十七日確定，於八十九年一月十七
    日易科罰金執行完畢，有臺灣高等法院被告前案紀錄表附卷
    可按，其因犯罪經判處徒刑確定，執行完畢五年內「故意」
    再犯本案法定刑為有期徒刑以上之罪，為累犯，則依九十五
    年七月一日修正施行前後刑法第四十七條規定，均符合累犯
    之要件，刑罰權規範狀態並無利或不利之變更，不生新舊法
    比較問題，自應適用現行刑法第四十七條第一項規定，論以
    累犯。
四、核被告所為，係犯刑法第三百三十九條第一項之詐欺取財罪
    。被告因賭博案件經本院判處有期徒刑確定，於八十九年一
    月十七日易科罰金執行完畢已如前述，已構成累犯，應依刑
    法第四十七條第一項規定，加重其刑。爰審酌被告犯罪動機
    、手段、告訴人所受損害，犯後未曾賠償告訴人，對所肇損
    害未曾彌補，及其智識程度、生活狀況、犯後猶飾詞狡辯並
    無悔意等一切情狀，量處如主文所示之刑。又被告所犯詐欺
    取財罪，其犯罪時間係在九十六年四月二十四日以前，合於
    減刑條例所列減刑要件，爰依中華民國九十六年罪犯減刑條
    例第二條第一項第三款規定減刑之，應減其刑二分之一，並
    就減得之刑諭知易科罰金之折算標準。
據上論斷，應依刑事訴訟法第二百九十九條第一項前段，刑法第
二條第一項前段、第三百三十九條第一項、第四十七條第一項、
第四十一條第一項前段（修正前），刑法施行法第一條之一第一
項、第二項前段，罰金罰鍰提高標準條例第二條（廢止前），中
華民國九十六年罪犯減刑條例第二條第一項第三款、第七條、第
九條，判決如主文。
本案經檢察官廖俊豪到庭執行職務。
中　　華　　民　　國　九十六　　年　十二　月　  五　  日
                  刑事第二庭  審判長法  官   沈福財
                                    法  官   卓春慧
                                    法　官　 陳正昇
上列正本證明與原本無異。
如不服本判決，應於判決送達後十日內向本院提出上訴狀，上訴
書狀依法應敘述具體理由，如未敘述具體理由者，應於上訴期間
屆滿後二十日內補提理由書於本院（均應附繕本）。告訴人或被
害人如對於本判決不服者，應具備理由請求檢察官上訴，其上訴
期間之計算係以檢察官收受判決正本之日期為準。
中　　華　　民　　國　九十六　　年　十二　月　  五　  日
                                    書記官   侯麗茹
